臺灣高雄地方法院民事判決　九十二年度重國字第二號
　　原　　　告　丁○○
　　　　　　　　戊○○
　　訴訟代理人　蔡鴻杰律師
　　被　　　告　陸軍總司令部
　　法定代理人　乙○○
　　訴訟代理人　己○○
　　　　　　　　黃佳盛
　　　　　　　　丙○○
　　被　　　告　經濟部水利署第七河川局
　　法定代理人　陳世榮
　　訴訟代理人　湯瑞科律師
　　複代　理人　陳清朗律師
當事人間國家賠償事件，本院九十三年七月二十日言詞辯論終結，判決如下：
    主    文
原告之訴及假執行之聲請均駁回。
訴訟費用由原告負擔。
    事實及理由
一、原告起訴原請求被告陸軍總司令部損害賠償，嗣於審理中以經濟部水利署第七河
    川局為負責高屏溪治理及維護管理機關，應共同負損害賠償責任為由，追加為被
    告，因合於民事訴訟法第二百五十五條第一項第二款規定之情形，爰准許之，先
    予明。
二、按因侵權行為所生之損害賠償請求權，自請求權人知有損害及賠償義務人時起，
    二年間不行使而消滅，民法第一百九十七條第一項前段定有明文。是以，侵權行
    為損害賠償請求權之時效期間，不以賠償義務人經檢察官起訴或法院判決有罪之
    時為起算點（最高法院民事庭六十一年十二月六日決議參看）。被告經濟部水利
    署第七河川局雖以原告於九十年三月二十四日林志英死亡當日，即知其為賠償義
    務人，乃於九十二年七月十四日始追加經濟部水利署第七河川局為共同被告並繫
    屬本院，顯已逾二年之時效期間，被告為時效抗辯拒絕給付，惟經本院調台灣高
    雄地方法院察署九十年相字第四九六號相驗卷及國防部高等軍事法院高雄分院檢
    察署九十年雄檢字第九號偵查卷內資料以觀，迄原告於九十年七月十六日收悉該
    署初次不起訴處分書之時為止，並無任何原告曾主張知悉經濟部水利署第七河川
    為共同賠償義務人或侵權行為人之陳述，是本件原告於審理中所為追加，並未罹
    於時效。
三、原告起訴主張：
  (一)被告所屬陸軍五四工兵群於九十年三月間為國軍漢光演習在高雄縣大樹鄉高屏溪
    統領村段，里嶺大橋下方下游約二公里處施工，負責將河道填土架設履帶機動橋
    供戰車渡溪之工程，施工期間明知明挖掘溪床砂石鋪填河道會造成水位上漲及水
    流產生變化，具不確定危險性，仍以挖上機大量挖採高屏溪水域溪床砂石鋪填河
    進，致使挖掘處溪床深度由原先五十至六十公分陡降為三至五公尺，又為戰車渡
    河之需在兩岸填土，將約五十公尺河道縮減為十五公尺，因此造成溪水上漲、水
    流湍急，然均未依經濟部水利處第七河川局九十年三月十六日  (九十)水利七管
    字第０九００二００六二六函說明三設立必要之安全告示，致使原告之子林志英
    於同年三月二十四日十六時許，在距施工點約五十公尺，離溪左岸約十一公尺處
    不慎失足溺斃。依證人台灣省政府農林航測所技正陳逸彥到庭證稱由航空相片可
    見發生事故附近河岸東側應該沒有挖掘砂石的情形，從航空照片可以清楚看出看
    出沒有挖掘砂石的情形，西側也沒有任何挖掘的情形，證人壬○○稱參與Ａ區工
    事駕駛傾卸車，先證稱有在河床裡面挖掘，也有在岸邊挖掘，因挖掘造成低窪地
    形終將被水完全淹沒而成為河道一部分，岸際也因此向兩旁退縮，溪內周圍之溪
    床砂石，也將因相鄰處砂石被掏空而而陷落崩解，溪水因此變深。
　(二)被告經濟部水利處第七河川局負責高屏溪治理及維護管理，怠於執行職務，未設
　　置警告標誌，呼籲民眾注意水文變化防止意外發生，致林志英溺斃，其未盡監督
　　管理之責，對於死亡結果亦有因果關係。
  (三)前揭高屏溪水域為砂質地形河床平緩，普遍深度約五十至六十公分間，並無巨石
    矗立或岩岸等足以造成深潭之自然地形，惟林志英溺斃處河床陡落五點四公尺深
    顯非自然地形，且係由陸軍五四工兵挖掘河砂自河岸至河心填土舖設通路所致，
    又未設置任何警告標誌，其施工行為不當，且舖設鵝卵石造橋應屬工作物；依河
    川管理辦法第五十五條規定河川公地使用人封施設之建造物或其使用範圍鷹負責
    維護管理；如造成他人之損害應負責賠償，且違反民法第一百八十四條第一項、
    第二項、第一百九十一條、第一百九十一條之三、第一百九十二條、第一百九十
    四條規定，依國家賠償法第二條第二項請求賠償，並依民法第一百八十五條規定
    為請求。
  (四)原告聲請國家賠償，被告拒絕賠償理由書係於九十年八月八日發交，原告於九十
    二年三月十八日起訴，同年七月十四日追加共同被告，未逾請求權期間。
  (五)原告丁○○四十四年四月三十日生，戊○○四十六年四月二十九日生，分別為林
    志英之父母，丁○○之平均餘命為三十一點七七年，扣除三點二五年，為二十八
    點五二年，依八十九年度扶養親屬寬減額每人每年七萬二千元計算，丁○○得請
    求之扶養費為二百零五萬三千四百四十元、戊○○之平均餘命為三十五點八四年
    ，扣除三點二五年為三十二點五九年，可得扶養費為二百三十四萬六千四百八十
    元，又因原告另育有一子一女，扶養費均以三分之一計算，丁○○請求六十八萬
    四千四百八十元、戊○○請求七十八萬二千一百六十元；另因林志英為長子，原
    告傷痛欲絕，爰各請求一百萬元慰撫金；另原告丁○○請求殯葬費二十九萬零七
    百五十五元；故被告應連帶給付原告丁○○一百九十七萬五千三百二十五元、連
    帶給付原告戊○○一百七十八萬二千一百六十元及法定遲延利息。
    並聲明：求為判決(一)被告應連帶給付原告丁○○一百九十七萬五千三百二十五元
    及自九十二年七月十四日準備書狀最後送達翌日至清償日止，按週年利率百分之
    五計算之利息。(二)被告應連帶給付原告戊○○一百七十八萬二千一百六十元及自
    九十二年七月十四日準備書狀最後送達翌日至清償日止，按週年利率百分之五計
    算之利息。(三)原告願供擔保請准宣告假執行。
四、被告陸軍總司令部以：
  (一)原告就所主張並未能舉證證明自不足採；且原告曾針對該次演習之少校副營長胡
    澤恩，向軍事檢察官提出過失致死告訴，經不起訴處分確定，處分書認定演習填
    土所需土石均在河岸邊挖取，所有施工未挖掘河床，且河堤立有河川局之警告標
    示牌，因此僅在施工插紅旗，與證人伍常俊、梁俊元等所述相符；另軍事檢察官
    親赴現場履勘結果，河床砂土土質鬆軟，與填河道所用之土石間雜鵝卵石石土質
    硬實明顯不同，且河道雖僅寬十五公尺，然因填土高度不及一尺，且多日未雨，
    水位不高，並未影響水流速度；又挖土機係重型機具，且施工地點溪床土質鬆軟
    ，衡諸經驗法則，挖上機應無開至溪中挖取砂土之可能；另與林志英同遊之李世
    龍、莊勝裕於警訊時均證稱，渠等係於淺水區行走，不慎踏入深水處，始導致意
    外；又依軍事檢察官調查，顯示高屏溪統領村段於被告施工前即有河床落差甚大
    、水域深淺不一等現象，足證溪床本身即高低起伏，深淺不一，要非因施工單位
    填上所致，況林志英溺斃處與施工地點距離約五十公尺之遠，亦難據以認定其死
    亡與工程施工具相當因果關係等；足見林志英之死亡與被告轄下陸軍五四工兵群
    於該處演習所為之工程無涉。
    並聲明：求為判決(一)原告之訴及假執行之聲請均駁回。(二)如受不利之判決願供擔
    保請准宣告免為假執行。
五、被告經濟部水利署第七河川局則以：
  (一)原告主張與事實不符，且未舉證證明以實其說，自不足採；另軍事檢察官就負責
    督導該次演習之少校副營長胡澤恩過失致死案件，已為不起訴處分確定，所認定
    之事實，顯與原告主張陳述不符，處分書認定演習填土所需土石均在河岸邊挖取
    ，所有施工未挖掘河床，且河堤立有河川局之警告標示牌，因此僅在施工插紅旗
    ，與證人伍常俊、梁俊元等所述相符；另軍事檢察官親赴現場履勘結果，河床砂
    土土質鬆軟，與填河道所用之土石間雜鵝卵石石土質硬實明顯不同，且河道雖僅
    寬十五公尺，然因填土高度不及一尺，且多日未雨，水位不高，並未影響水流速
    度；又挖土機係重型機具，且施工地點溪床土質鬆軟，衡諸經驗法則，挖上機應
    無開至溪中挖取砂土之可能；另與林志英同遊之李世龍、莊勝裕於警訊時均證稱
    ，渠等係於淺水區行走，不慎踏入深水處，始導致意外；又依軍事檢察官調查，
    顯示高屏溪統領村段於被告施工前即有河床落差甚大、水域深淺不一等現象，足
    證溪床本身即高低起伏，深淺不一，要非因施工單位填上所致，況林志英溺斃處
    與施工地點距離約五十公尺之遠，亦難據以認定其死亡與工程施工具相當因果關
    係等；足見林志英之死亡與被告轄下陸軍五四工兵群於該處演習所為之工程無涉
    ；自與被告有無監督之責及監督有無疏失等節，均無關連。
  (二)退步言之，即陸單五四工兵群有原告所指摘之過失行為，但被告第七河川局並非
    該非該單位之主管機關或監督機關，僅單純同意該單位因演習所需而得於法定範
    圍內使用河川區域而已，尚無從對該單位為任指示或監督之權責，原告一再主很
    第七河川局對之具有監督管理之責任，並無依據。
  (三)原告二人於林志英於九十年三月二十四死亡當日即已知悉死亡之事實，依國家賠
    償法第八條第一碩前段所定，原告二人對被告起訴時已罹於請求權時效。
  (四)縱原告請求可成立亦未罹於時效，惟林志英忽視河岸邊之明示警告，自行在河床
    上遊玩，故對其自身遭受死亡之結果，雖令人遺憾，但仍應有民法第二百一十七
    條與有過失之減輕或免除等適用問題。
    並聲明：求為判決駁回原告之訴。
六、原告主張被告陸軍總司令部所屬陸軍五四工兵群於九十年三月間為國軍漢光演習
    ，經向被告經濟部水利署第七河川局申請使用許可後，即在高雄縣大樹鄉高屏溪
    統領村段，里嶺大橋下方下游約二公里處施工，負責將河道填土架設履帶機動橋
    供戰車渡溪之工程，及原告之子林志英於同年三月二十四日十六時許，在距施工
    點約五十公尺，離溪左岸約十一公尺處不慎失足溺斃等事實，業據提出不起訴處
    分書、相驗屍體證明書、照片、戶籍謄本等為證，且為被告所不爭執，自應認為
    真實。
七、本件經協議簡化爭點：
    兩造不爭執點：
　(一)林志英落水死亡之地點及當時水深深度如國防部高等軍事法院高雄分院九十年四
    月二日雄檢九號偵查卷內第十五頁附圖，即九十年三月二十七日履勘現場筆錄及
    附圖。
　(二)林志英落水死亡之地點距被告陸軍總司令部架設履帶機動橋供戰車渡溪處，約五
    十公尺遠。又該處河床原寬度五十公尺，因架設前開履帶機動橋，以致縮減僅餘
    十五公尺寬。
　(三)在施工地點僅有填土處插紅旗，未再設立其它警告標誌，另有衛兵甲○○一名。
　　另外河川局也有在沿岸設立警告標誌。
　(四)被告陸軍總司令部於事發時確在前揭附圖處施工。
　　兩造爭執點為：
　(一)本件事故之發生是否因陸軍總司令部不當挖掘溪床砂石或將河道填土架設履帶機
　　動橋，以致河道縮減造成溪水過深？
　(二)被告二人是否確有執行職務不當，或因未設立警告標誌而有怠於執行職務之情形
　　？是否合於國家賠償法第二條第二項之要件？
　(三)經濟部水利署就陸軍總司令部申請使用許可前開土地期間，是否就高屏溪仍有監
　　督義務而有怠於執行職務之事由存在？
　(四)原告主張為有理由時，得請求之金額為若干？
八、就兩造前開爭執點，本院判斷意見如下：
　(一)本件事故之發生是否因陸軍總司令部不當挖掘溪床砂石或將河道填土架設履帶機
　　動橋，以致河道縮減造成溪水過深？
  (1)證人即當時因服役而參與九十年三月漢光演習河道填土相關工程在場負責駕駛傾
    卸車之壬○○到庭結稱「有在河床裡面挖掘，也有在岸邊挖掘，大部分挖土機都
    是在岸邊挖土或石塊較多」「我沒有印象了（指挖土機何時間在河床裡挖掘砂石
    ）」「那些土方、石塊都是從岸邊取得的，但是到底是從河岸哪裡取得我已經不
    記得了（指填載河道上用以縮減河道的土方、石塊從何處挖掘）」「我是在Ａ區
    工作，所以Ｂ區、Ｃ區有沒有到水裡挖掘我不知道，但是Ａ區的挖土機是沒有到
    水裡去挖掘，在Ａ區的範圍施工，但是可能有挖到水。（經提示國防部高等軍事
    法院高雄分院檢察署九十年雄檢字第九號偵查卷內第十五頁檢察官勘驗現場附圖
    ）」（本院九十三年四月三十日言詞辯論筆錄）；證人即當時亦因服役在場擔任
    技工之甲○○到庭結稱「當時我是在附圖Ａ區地方施工，我確定是在堤岸兩邊才
    會有堅硬的石頭，因為堤岸中間都是鬆軟得泥土，不可能有堅硬的石頭可以採掘
    ，所以當時我們部分用以填補河道的石塊可以確定在堤岸兩邊而不是在行水區挖
    掘。我雖然在Ａ區施作，但是對於對岸Ｂ、Ｃ區也可以清楚看到，他們確實是在
    堤岸兩旁邊挖掘，並沒有在行水區裡面挖掘石塊的情形，因為我們都是挖掘大石
    塊填補河道，行水區不可能有石塊。」「都是在堤岸旁邊挖掘，在挖掘時候，怪
    手本身是完全沒有涉到水的，完全沒有進到行水區去挖掘，只有最後填平時，才
    有用怪手去壓密實。」「Ｂ、Ｃ區的挖掘處距離行水區很遠，Ａ區的挖掘處也靠
    行水區很遠，都沒有緊靠著行水區挖掘石塊。」（九十三年七月二日言詞辯論筆
    錄）；證人即同時間在場負責搬運之庚○○到庭結稱「Ｂ、Ｃ區挖掘處也都是距
    行水區○○段距離，否則就不需要用傾卸車裝石塊送到行水區○○○道了。Ａ、
    Ｂ、Ｃ區所有的石塊都是由怪手挖了以後，再由傾卸車載運到行水區○○○道，
    所以可以確實挖掘地方與行水區○○段距離，否則怪手就自己運，也不須要傾卸
    車，但是距離多遠我無法判斷。」「就我所看到的沒有，挖掘地方都與行水區○
    ○段距離（指會否有怪手直接在行水區內或靠近水的地方挖掘石塊來填河道）」
    （同日言詞辯論筆錄）；證人即同時間在場負責警戒之辛○○到庭結稱「怪手應
    該都是在堤岸旁離水有一段距離地方挖掘石塊，印象中應該沒有怪手在行水區或
    水邊挖掘石塊的情形，但我所知道的是Ａ區這邊，Ｂ、Ｃ區○○○道，但挖掘處
    距離水邊多遠不已經不知道了。」（同日言詞辯論筆錄）；依證人等於本院審理
    中到庭所述，已足認被告陸軍總司令部施工期間應無挖掘溪床砂石之不當行為。
  (2)另證人即本件事故發生時在場負責挖土機操作之伍俊常亦於軍事檢察官偵查中到
    庭證稱「挖Ｂ區及Ｃ區的土方填河，距離高屏溪尚有二十幾公尺，不會影嚮（
    指會否影嚮河床）」「沒有（指有無挖掘高屏溪河床），因挖土機也無法下到河
    床，且所需之土方需摻雜有大顆的鵝卵石，而河都是細砂也不符所需」「會有
    一點影嚮但不大（指填土有無造成高屏溪水位或水流變化），因所填土方約祗高
    於河面不到三十公分」（國防部高等軍事法院高雄分院檢察署九十年雄檢字第九
    號偵查卷內「下稱國防部高檢署」九十年五月三日偵查筆錄）；證人亦為挖土機
    操作之梁俊元證稱「在Ａ區挖土方，距離高屏溪約四十公尺」「沒有（指有挖掘
    高屏溪河泥砂）」（同日筆錄）；證人即事故發生時現場施工工程副組長張瑞
    瑜證稱「沒有（指有無挖取溪中泥土）因為填河所需之土方基礎級配必需是卵石
    而溪床泥土均屬沉泥無法使用」「不能（指挖土機能否下至溪床）因開下去就會
    陷住無法操作」（同署九十年偵字第三十八號九十年十一月十六日偵查筆錄）；
    證人即在場負責駕駛傾卸車之鄭世威亦於偵查中證稱「沒有（指有無在河道水域
    內挖取砂石）」「不是（指軍方有無在水域內挖砂石填河道），填橋所需土石全
    來自Ａ、Ｂ、Ｃ三區，我因全程參與，所以很清楚，．．．絕對沒有去挖溪流水
    域內之砂石來填土」（同署九十一年偵字第八號卷內九十一年四月十日偵查筆錄
    ）；依證人等所述，益證被告陸軍總司令部於施工期間確無挖掘溪床砂石之行為
    。
  (3)況依事故發生後檢察官現場勘驗或相驗時所拍攝之照片（國防部高檢署九十年雄
    檢字第九號卷第三十五頁至四十四頁）以觀，現場高屏溪之河岸旁附近，到處均
    可見鵝卵石遍佈，被告陸軍總司令部僅為縮減河道之用，所需鵝卵石之數量非鉅
    ，河岸邊既有數量頗多之鵝卵石可供採取，並無甘冒較大危險而深入溪床挖掘鵝
    卵石之必要；至證人即鄉民代表尹鳳財雖於偵查中證稱林志英溺斃處水深係因軍
    方施工造成（國防部高檢署九十一年偵字第八號九十一年三月二十七日偵查筆錄
    ）、證人即村長陳清來證稱確定軍方有挖掘溪床水域內的砂石舖河道（同卷九十
    一年三月二十七日偵查筆錄），惟證人二人均非現場施工人員，參諸前揭說明，
    應認二人所述僅係主觀意見，不足採信。
  (4)至證人即資深判讀航空攝影人員陳逸彥雖到庭證稱依事故發生時之航空相片，應
    無於河岸東側或西側挖掘砂石之情形，惟前揭航照圖經國防部高等軍事法院高雄
    分院檢察署檢察官送請國立中山大學依土方量概算結果，經該校使用日本製ＳＯ
    ＫＫＩＳＨＡ牌雙眼立體航空照片判讀器將相鄰照片做部分重疊，以獲取立體影
    像，再以國道三號高屏溪斜張橋單向寬度十點九五公尺為比較標準，從航空照片
    讀取欲判讀範圍之長度、寬度及厚度後，判讀結果：連接挖掘區（Ｂ、Ｃ）及左
    岸渡河便道之道路一點八公尺至五點二公尺；左岸Ｂ區挖掘土方量二六０點四立
    方米；左岸Ｃ區挖掘土方量五二０點九五立方米；左岸填充渡河便道所使用之土
    方量六四０點一九立方米；兩者大致相當等情，有國立中山大學九十二年七月十
    六日中研海地字第０九二０００二三九０號函文附於九十一年雄檢字第四十六號
    偵查(二)卷第九十四頁可參；應可認證人陳逸彥之詞尚與事實有距，不足採為被告
    陸軍總司令部並無在河岸邊挖掘砂石之證明。
  (5)原告雖另以高屏溪統嶺村段水域均為砂質地形河床平緩，普遍深度約為五十公分
    至六十公分間，林志英溺斃處深五點四公尺深，顯係因被告總軍總司令部所屬陸
    軍五四工兵群挖掘河砂填土舖設通路，不當大幅縮減河道所致；惟查，高屏溪河
    川水深隨季節水量豐枯及河床局部變化、流速變化而改變，在林志英溺斃處樁號
    六十七附近曾於九十年三至四月間實施大斷面測量，當時斷面顯示於測量時最深
    處水深約二點四公尺等情，有被告經濟部水利署第七河川局九十一年五月六日水
    七管字第０九一五００四０四一０號函及所附高屏溪大斷面第六十五號斷面圖附
    於國防部高檢署九十一年偵字第八號卷內第一百零二頁可參，足認高屏溪之水位
    深度本即深淺不一，最深處原可達二、三公尺，是軍事檢察署檢察官於事故發生
    後至現場測得疑似溺斃區之水深雖最深處達三點一公尺，有勘驗筆錄及圖附於國
    防部高檢署九十年雄檢字第九號偵查卷第十五頁為佐，惟尚與前開大斷面測量結
    果大致相符，自不能因而即認係因被告陸軍總司令部所屬陸軍五四工兵群挖掘河
    砂填土舖設通路，架設履帶機動橋不當縮減河道所致；況林志英疑似溺斃處距履
    帶機動橋架設處約五十公尺之遠，高屏溪河道縱因架設履帶機動橋縮減而造成水
    流河床或深度局部變化，是否可能影嚮及於五十公尺處，亦有疑義；另參以被告
    經濟部水利署第七河川局確在現場河岸邊豎立有「水深危險，水流湍急，溪水易
    暴漲，請注意安全。」「進入河川區域活動、行走水防道路、越堤路，請注意安
    全。」等警告標示牌，亦有國防部高檢署九十年雄檢字第九號卷內第四十三頁照
    片可參，且為兩造所不爭執，可見事故發生附近之高屏溪溪流確有湍急及水深之
    危險存在，並非原屬水淺且平坦之溪水，僅因被告陸軍總司令部所屬五四工兵群
    施工挖掘河砂填土舖設通路，不當大幅縮減河道導致溪水過深。
  (6)綜上足認原告並未能舉證證明本件事故之發生係因陸軍總司令部不當挖掘溪床砂
    石或將河道填土架設履帶機動橋，以致河道縮減造成溪水過深。
　(二)被告二人是否確有執行職務不當，或因未設立警告標誌而有怠於執行職務之情形
　　？是否合於國家賠償法第二條第二項之要件？
  (1)按國家賠償法第二條第二項前段所定公務員於執行職務、行使公權力時，因故意
    或過失不法侵害人民自由或權利者，國家應負損害賠償責任，應具備行為人須
    為公務員、須為執行職務行使公權力之行為、須係不法之行為、須行為人
    有故意過失、須侵害人民之自由或權利、須不法行為與損害之發生有相當因
    果關係之要件，始足相當（最高法院九十年度台上字第三七一號裁判意旨參照）
    。原告既未能舉證證明本件事故之發生確因陸軍總司令部所屬陸軍五四兵工群不
    當挖掘溪床砂石，或有將河道填土架設履帶機動橋以致河道縮減造成溪水過深之
    不法行為存在，是被告二人所為不合於前開要件，自毋庸依前開規定對原告負國
    家損害賠償責任。
  (2)又國家賠償法第二條第二項後段所謂公務員怠於執行職務，係指公務員對於被害
    人有應執行之職務而怠於執行者而言。換言之，被害人對於公務員為特定職務行
    為，有公法上請求權存在，經請求其執行而怠於執行，致自由或權利遭受損害者
    ，始得依上開規定，請求國家負損害賠償責任（最高法院七十二年度台上字第七
    ○四號判例參照）。而河川地依水利法第七十八條（九十二年二月六日修訂後之
    第七十八條及七十八條之一）暨台灣省河川管理規則第十五條（即九十二年五月
    二十九日發布之河川管理辦法第十六條）所明訂禁止事項並無強制禁止人民進入
    河川區域活動之規定，有被告經濟部水利署（原為水利處）第七河川局九十年五
    月十一日  (90)水利七管字第０九０五００三五三五號函及各該法規可參，足認
    依現行法令，並無禁止至溪中戲水之規定，是被告二人縱未在高屏溪邊或施工所
    在設立警告標誌，亦不能因而即認有何怠於執行職務之情形甚明；況經濟部水利
    署第七河川局確在現場河岸邊豎立有「水深危險，水流湍急，溪水易暴漲，請注
    意安全。」「進入河川區域活動、行走水防道路、越堤路，請注意安全。」等警
    告標示牌，有國防部高檢署九十年雄檢字第九號卷內第四十三頁照片可參，亦如
    前述；可認被告二人或所屬公務員並無任何怠於執行職務之行為甚明。
  (3)足認被告二人並無合於國家賠償法第二條第二項之要件。
　(三)經濟部水利署第七河川局就陸軍總司令部申請使用許可前開土地期間，是否就高
　　屏溪仍有監督義務而有怠於執行職務之事由存在？
    經查被告二人既無合於國家賠償法第二條第二項之要件，而應對原告負損害賠償
    之義務，被告經濟部水利署第七河川局就陸軍總司令部申請使用許可前開土地期
    間，縱就高屏溪仍有監督義務，其於執行職務，亦無任何怠於監督之事由存在，
    ，亦堪認定。
  (四)原告之主張既無理由已均如前述，本院自毋庸審酌其得為請求之金額為若干。
九、又原告主張被告陸軍總司令部所屬陸軍五四兵工群之施工行為不當，依河川管理
    辦法第五十五條規定河川公地使用人對施設之建造物或其使用範圍應負責維護管
    理，如造成他人之損害應負責賠償，故被告二人違反民法第一百八十四條第一項
    、第二項、第一百九十一條、第一百九十一條之三等規定，惟原告並未能舉證證
    明被告陸軍總司令部所屬五四兵工群有何施工行為不當之情形存在，又未能證明
    被告二人有何合於國家賠償法第二條第二項所定應負賠償義務之要件存在，是其
    依前開法條之規定，請求被告二人連帶給付原告丁○○一百九十七萬五千三百二
    十五元、連帶給付原告戊○○一百七十八萬二千一百六十元；及均自九十二年七
    月十四日準備書狀最後送達翌日至清償日止，按週年利率百分之五計算之法定遲
    延利息，即屬無據，應予駁回。原告之訴既經駁回，其假執行之聲請已失所附麗
    ，應併予駁回之。
十、本件事證已臻明確，兩造其餘之主張及攻擊防禦方法、聲請調查之證據，經本院
    審酌後，認均與判決結果不生影響，爰不予一一論駁及調查；原告另請求履勘現
    場，因事故發生迄本院受理已近二年之時間，而河川溪流時時有變化或因颱風等
    影嚮，顯難再回復事故發生時之現狀，況於事故發生後之九十年三月二十七日，
    業經軍事檢察官至現場履行，並製有履勘筆錄及附圖等附在該署九十年雄檢字第
    九號偵查卷為佐，是本院認無再為履勘之必要，附予敘明。
據上論結：本件原告之訴為無理由，依民事訴訟法第七十八條，判決如主文。
中　　　華　　　民　　　國　　九十三　　年　　八　　　月　　二十　　日
                                民事第五庭
~B法　　　官　林玉心
正本係照原本作成。
如不服本判決，應於送達後廿日內，向本院提出上訴狀並表明上訴理由，如於本判決
宣示後送達前提起上訴者，應於判決送達後十日內補提上訴理由書（須附繕本）。
中　　　華　　　民　　　國　　九十三　　年　 八       月    二十    日
~B法院書記官　陳家宏
